---
title: "Test_mapview"
author: "Claude Grasland"
date: "4/13/2021"
output: html_document
---

```{r setup, include=FALSE}
knitr::opts_chunk$set(echo = TRUE)
```
## Objectifs

L'objectif de cette section est d'apprendre réaliser des cartographies interactives à l'aide du package leaflet et plus généralement d'apprendre à cartographier des données ponctuelles telles que les équipements, commerces, services, ventes de biens ...


### Packages utilisés

Nous allons nous limiter à un nombre limité de packages

- **dplyr** et **tidyr**: pour la manipulation des tableaux et leur agrégation (inutile de charger l'ensemble du package tidyverse)
- **knitr** : pour afficher proprement les tableaux de résultats
- **ggplot2** : pour visualiser les résultats sous formes de graphiques
- **sf** : pour manipuler les données cartographiques et les agréger
- **mapview**, **leaflet** , **htmlwidgets**, **htmltools** pour la réalisation de cartes interactives accessibles sur le web.


```{r}
library(knitr)
library(tidyr)
library(dplyr)
library(ggplot2)
library(sf)
library(data.table)
library(mapview)
library(leaflet.providers)
#library(leaflet)
#library(htmltools)
#library(htmlwidgets)
```

### Base permanente des équipements

On répcupère les données de la Base Permanente des Equipements 2019 de l'INSEE sur le site web de cette organisation (https://www.insee.fr/fr/statistiques/3568638?sommaire=3568656) et on procède à l'extraction du département du Val de Marne. On stocke également le code des équipements. 

```{r, eval=FALSE}
list.files("tmp/bpe19_ensemble_xy_csv")
bpe<-fread("tmp/bpe19_ensemble_xy_csv/bpe19_ensemble_xy.csv" )
bpe<-bpe[bpe$DEP=="94",]

# Sauvegarde fichier complet
write.table(bpe,"data/bpe2019_94.csv",
            row.names = F, 
            sep = ";", 
            fileEncoding = "UTF-8")

# Extraction des coordonnées complètes
bpe2<-bpe[is.na(bpe$LAMBERT_X)==F,]

# Recheche du code de Projection INSEE
map_iris<-readRDS("data/map_iris.Rdata")
inseeproj<-st_crs(map_iris)

# Transformation des équipements au format sf
x<-st_as_sf(bpe2, coords = c("LAMBERT_X", "LAMBERT_Y"), crs = inseeproj, agr = "constant")

# Sauvegarde
saveRDS(x,"data/bpe2019_94_map.Rdata")

# Code des équipements
bpe_code<-fread("tmp/bpe19_ensemble_xy_csv/varmod_bpe19_ensemble_xy.csv")
bpe_code<-bpe_code %>% filter(COD_VAR=="TYPEQU") %>% select(COD_MOD, LIB_MOD)

write.table(bpe_code,"data/bpe2019_meta.csv",
            row.names = F, 
            sep = ";", 
            fileEncoding = "UTF-8")
```



### Chargement des données

```{r}

bpe <- read.table("data/bpe2019_94.csv",
            header = TRUE,
            sep = ";", 
            encoding = "UTF-8")

bpe_map <- readRDS("data/bpe2019_94_map.Rdata")

bpe_code <- read.table("data/bpe2019_meta.csv",
            header = TRUE,
            sep = ";", 
            encoding = "UTF-8")

map_com<-readRDS("data/map_com.Rdata")
map_iris<-readRDS("data/map_iris.Rdata")

```




## Cartographie avec Mapview


Le package `mapview` permet d'émuler de façon simple les commandes du package de référence `leaflet`et d'obtenir facilement des cartographies interactives de très bonne qualité. Il ne remplace pas l'apprentissage du package `leaflet`qui est une référence incontournable pour le spécialiste de dataminiing, mais il présente l'avantage de permettre d'obtenir rapidement des cartes de bonnes qualité.

On trouvera une courte introduction en français [ici](!https://rcarto.github.io/carto_avec_r/chapitre3.html#cartographie-interactive) et une documentation complète [ici](!https://r-spatial.github.io/mapview/)




### Construction d'une carte de repérage


Supposons que l'on veuille travailler sur les cinq communes de Bonneuil (94011), Chennevières (94019), Ormesson (94055), Saint-Maur (94068) et Sucy (94071). On commence par sélectionner les simples communes dans le fichier des communes et on réalise la carte avec la simple commande `mapview()`:

#### Carte des communes

```{r}
selcom<-c("94011","94019","94055","94068","94071")
cartecom<-map_com %>% filter(INSEE_COM %in% selcom)
mapview(cartecom)

```

Vous remarquez que la carte est interactive et permet à la fois d'ffectuer des zoom et de changer les tuiles de fonds. Lorsque l'on clique sur une commune, on récupère les données présentes dans le tableau.

#### Carte des iris

On va maintenant tracer la carte des Iris en ajoutant quelques paramètres en plus :

```{r}
selcom<-c("94011","94019","94055","94068","94071")
cartecom <- map_com %>% filter(INSEE_COM %in% selcom)
carteiris <- map_iris %>% filter(INSEE_COM %in% selcom) %>% select(NOM_COM, CODE_IRIS, NOM_IRIS)

map2<-mapview(carteiris, 
           # Selection des tuiles
   #        map.types=c("CartoDB.Positron","OpenStreetMap"),
           
           # Remplissage des IRIS
           zcol= "NOM_COM",    
           alpha.regions = 0.2,
           
           # Contour des IRIS
           lwd=0.6, 
           color="gray50",
           alpha = 0.4,
           
           # Affichage de la Légende
           legend = FALSE
           )

 
map2        

```